【裁判字號】    98,交抗,181
【裁判日期】    980504
【裁判案由】    聲明異議
【裁判全文】
臺灣高等法院高雄分院刑事裁定         98年度交抗字第181號
抗告人即
受處分人    甲○○
上列抗告人因違反道路交通管理處罰條例聲明異議案件，不服臺
灣高雄地方法院中華民國98年3 月18日裁定（98年度交聲字第27
0 號），提起抗告，本院裁定如下：
    主  文
抗告駁回。
    理  由
一、抗告意旨略以：(一)「違反道路交通管理事件統一裁罰基準及
    處理細則」違憲，依據大法官第423 號釋憲解釋略：以當事
    人接到違規舉發通知書後，到案時間及到案與否，為設定裁
    決罰鍰數額下限之唯一準據，並非根據受處罰之違規事實情
    節，依立法目的所為之合理標準。縱其罰鍰之上限並未逾越
    法律明定得裁罰之額度，然以到案之時間為標準，提高罰鍰
    下限之額度，與母法授權之目的未盡相符，且損及法律授權
    主管機關裁量權之行使。又以秩序罰罰鍰數額倍增之形式而
    科罰，縱有促使相對人自動繳納罰鍰、避免將來強制執行困
    擾之考量，惟母法既無規定復未授權，上開標準創設相對人
    於接到違規通知書起10日內到案接受裁罰及逾期倍增之規定
    ，與法律保留原則亦屬有違，其與本解釋意旨不符部分，應
    自本解釋公布之日起，至遲於屆滿六個月時失其效。(二)抗告
    人簽收「通知單」，乃承認有違反交通規則此一事實，並非
    知曉得以該「通知書」繳納罰鍰。「通知書」既名為「舉發
    違反道路交通管理事件」通知書，依字面判斷，當然是認知
    「我被舉發違反道路交通管理事件」此一事實而言，而非知
    道這是繳納罰鍰通知書。故「通知書」左上方雖有「得採網
    際網路、語音轉帳、郵繳或向委託代收之機構繳納罰鍰」字
    樣，但一般人足以誤認其乃作為「其後」繳納罰鍰方式之「
    通知」。再者，「通知單」上未載明「罰鍰金額」、「執行
    日期」等處理情形，抗告人無法辨識其為繳納單亦為常理。
    (三)綜上，原處理機關之裁處有違法律保留原則，為此，提出
    抗告，請撤銷原裁定，更為適當的裁定云云。
二、聲明異議意旨略以：異議人即受處分人甲○○（下稱異議人
    ）因違規遭員警開單時，罰單上並未註明金額，員警亦未明
    確告知罰單金額、及應到案日期、處所係指何意，致異議人
    誤以為須待收受交通裁決書才能去繳款。等到前往監理站換
    發行照時，方知上開罰鍰因逾越到案期日甚久而遭加倍處罰
    ，如果法律要科予人民義務，應該要先規範員警於舉發時有
    告知之義務，且監理機關如發現罰單逾期，也應該先以書面
    通知異議人，才不會招致民怨，為此，爰依法聲明異議，請
    求法院撤銷原處分關於加重部分之裁罰等語。
三、原處分意旨略以：本件異議人於民國97年8 月12日下午2 時
    34分許，駕駛車號JKT-116 號重型機車，行經高雄市鼓山區
    ○○○路與青海路口時，因闖紅燈而為警當場製單舉發，並
    指定應到案日期為97年9 月27日，經異議人當場簽收，嗣異
    議人逾上開應到案日期，未至原處分機關即交通部公路總局
    臺北區監理所板橋監理站聽候裁決，復未繳納罰鍰，原處分
    機關乃依道路交通管理處罰條例第53條第1 項、第63條第1
    項第3 款及違反道路交通管理事件統一裁罰基準及處理細則
    所定「統一裁罰基準表」等規定，裁處異議人罰鍰新臺幣（
    下同）4,500 元，並記違規點數3 點。
四、按駕駛人駕駛汽車，應遵守道路交通標誌、標線、號誌之指
    示，道路交通安全規則第90條前段定有明文。又汽車駕駛人
    ，行經有燈光號誌管制之交岔路口闖紅燈者，處1,800 元以
    上5,400 元以下罰鍰，並記違規點數3 點，道路交通管理處
    罰條例第53條第1 項、第63條第1 項第3 款亦有明文。另依
    違反道路交通管理事件統一裁罰基準表規定，駕駛汽車行經
    有燈光號誌管制之交岔路口闖紅燈，逾越應到案期限30日以
    上60日以內，而經主管機關逕行處罰者，對汽車駕駛人處以
    4,500 元之罰鍰，並計違規點數3點 ，亦有違反道路交通管
    理事件統一裁罰基準及處理細則所定「統一裁罰基準表」可
    參。
五、經查：
  (一)異議人於上揭時、地，駕駛上開重型機車行經有燈光號誌管
    制之交岔路口違規闖紅燈而為員警攔停舉發，員警當場並開
    立舉發違反道路交通管理事件通知單（下稱舉發通知單）予
    異議人收執等情，業據證人即舉發員警乙○○於原審調查時
    證述明確，並有高雄市政府警察局舉發違反道路交通管理事
    件通知單1 紙在卷可稽（見原審卷第9 、19、20頁），且為
    異議人所不爭執，此部分事實堪以認定。又異議人因未依舉
    發通知單上所載應到案日期97年9 月27日前繳納罰款或至應
    到案處所聽候裁決，原處分機關乃依道路交通管理處罰條例
    第53條第1 項、第63條第1 項第3 款及違反道路交通管理事
    件統一裁罰基準表之規定，裁處異議人罰鍰4,500 元，並記
    違規點數3 點一節，亦有交通部公路總局臺北區監理所板橋
    監理站違反道路交通管理事件裁決書、97年12月23日北監板
    四字第0972008672號函附卷可按（見原審卷第7 、11頁），
    是此部分之事實，亦均堪認定。
  (二)異議人固辯稱：員警開單時未明確告知罰單金額、及應到案
    日期、處所係指何意，致其誤以為須待收受交通裁決書後才
    能去繳款。惟按「行為人有本條例之情形者，應填製舉發違
    反道路交通管理事件通知單（以下簡稱通知單），並於被通
    知人欄予以勾記，其通知聯依下列規定辦理：一、當場舉發
    者，應填記駕駛人或行為人姓名、性別、出生年月日、地址
    、身分證統一編號及車主姓名、地址、車牌號碼、車輛種類
    。被查獲之駕駛人或行為人為受處分人時，應於填記通知單
    後將通知聯交付該駕駛人或行為人簽名或蓋章收受之；交通
    勤務警察或依法令執行交通稽查任務人員依前項規定舉發時
    ，應告知駕駛人或行為人之違規行為及違反之法規」，違反
    道路交通管理事件統一裁罰基準及處理細則第11條第1 項第
    1 款、第12條訂有明文。是上開規則僅規範員警於開單舉發
    時須告知行為人違規行為及違反法條，並未科予員警有口頭
    告知罰單金額、應到案日期、處所等之義務。再按「行政機
    關作成限制或剝奪人民自由或權利之行政處分前... ，應給
    予該處分相對人陳述意見之機會」、「又行政機關依第102
    條給予相對人陳述意見之機會時，應以『書面』記載下列事
    項通知相對人... ；前項情形，行政機關得以言詞通知相對
    人，並作成紀錄... 」，行政程序法第102 條前段、第104
    條亦分別定有明文。從而，限制或剝奪人民自由或權利之行
    政處分，行政機關給予該處分相對人陳述意見時，原則上應
    以「書面」為之，例外方以口頭為之。本件員警於舉發時，
    已當場開立舉發通知單交予異議人，並依規定告知異議人違
    規行為及違反法條等情，業據證人乙○○證述在卷（見原審
    卷第20頁），而觀之上開舉發通知單，亦以書面載明：「應
    到案日期：97年9 月27日前」、「應到案處所：臺北監理所
    」，「得採網際網路、語音轉帳、郵繳或向委託代收之機構
    繳納罰鍰」等語，有該舉發通知單在卷可查，揆諸前揭說明
    ，本件員警之上開舉發及舉發通知單之填製，即難謂有何違
    反法律規定之義務，異議人雖以前開詞情置辯，然其既未提
    供員警應負口頭告知義務之法理依據，是其上開所辯，即難
    採信。
  (三)另違反行政法上義務之行為非出於故意或過失者，不予處罰
    ，行政罰法第7 條第1 項亦有明定；是違反行政法上義務之
    行為，並不以故意為限，倘有過失，亦仍應負行政法上之責
    任。本件異議人當場收受前揭舉發通知單，而該舉發單已載
    明應到案日期、處所以及得採網際網路、語音轉帳、郵繳或
    向委託代收之機構繳納罰鍰等事項之事實，已如前述，是異
    議人如細細研讀，非不能自上開舉發通知單上所載文義得知
    應於應到案日期前繳納罰鍰或前往應到案處所聽候裁決之情
    事，且異議人年齡32歲餘，係屬有正常智識之成年人，並非
    年齡老邁或未受過教育之人，況以今日資訊發達情況，如有
    疑義，亦非不能透過詢問他人或自報章、網路等處得知上開
    舉發通知單之繳納流程，今異議人徒以其主觀臆測，逕認須
    待收受交通裁決書後方能繳款，其自有應注意，能注意，卻
    疏未能注意之過失責任甚明。從而，本件異議人未於97年9
    月27日之最後應到案期限內，至臺北監理所到案聽候裁決或
    繳納罰鍰，就此實有可歸責事由，則此程序上所生之不利益
    ，自應由異議人承受。故異議人此部分所辯，亦無可採。
  (四)至於異議人抗告時雖稱「違反道路交通管理事件統一裁罰基
    準及處理細則」違憲，並舉大法官會議解釋第423 號為有利
    證據。惟按上開釋字第423 號解釋係針對交通工具排放空氣
    污染部罰鍰標準第五條，「僅以當事人接到違規舉發通知書
    後之「到案時間及到案與否」，為設定裁決罰鍰數額下限之
    唯一準據，並非根據受處罰之違規事實情節，依立法目的所
    為之合理標準，縱其罰鍰之上限並未逾越法律明定得裁罰之
    額度，然以到案之時間為標準，提高罰鍰下限之額度，與母
    法授權之目的未盡相符，且損及法律授權主管機關裁量權之
    行使... 」加以指摘，本件情形並不相同，自難以此類比。
    ；「違反道路交通管理事件統一裁罰基準及處理細則」適用
    迄今，亦未經大法官會議解釋為違憲，異議人抗告所稱更顯
    無稽。
六、綜上所述，本件異議人未依舉發通知單上所載應到案日期97
    年9 月27日前繳納罰款或至應到案處所聽候裁決，原處分機
    關乃依道路交通管理處罰條例第53條第1 項、第63條第1 項
    第3 款及違反道路交通管理事件統一裁罰基準表之規定，裁
    處異議人罰鍰4,500 元，並記違規點數3 點，於法洵有有據
    ，裁罰額度亦無不當。原審認異議人聲明異議，為無理由，
    裁定駁回抗告人之異議，核無違誤。抗告人仍執前詞提起抗
    告，並無理由，應予駁回。
七、據上論結，應依道路交通案件處理辦法第26條，刑事訴訟法
    第412 條，裁定如主文。
中    華    民    國    98    年    5     月    4    日
                  刑事第八庭    審判長法  官  洪兆隆
                                      法  官  李政庭
                                      法  官  陳志銘
以上正本證明與原本無異。
不得再抗告。
中    華    民    國    98    年    5     月    4    日
                                      書記官  黃琳群


司法院資訊處製作；財團法人民間司法改革基金會備份。
